【裁判字號】    97,聲判,11
【裁判日期】    971014
【裁判案由】    聲請交付審判
【裁判全文】
臺灣基隆地方法院刑事裁定              97年度聲判字第11號
聲  請  人  辛○○
            壬○○
            甲○○
            乙○○
上列聲請人
共同代理人  陳明暉  律師
被      告  庚○○  男  43歲.
                    身分證統一.
                    住臺北市○.
            丁○○  男  46歲.
                    身分證統一.
                    住臺中市○.
                    住臺中市○.
            癸○○  男  40歲.
                    身分證統一.
                    住臺中市○.
            戊○○  男  41歲.
                    身分證統一.
                    住臺中市○.
            己○○  男  53歲.
                    身分證統一.
                    住臺中市○.
                      4號5樓.
            丙○○  女  37歲.
                    身分證統一.
                    住臺北市○.
上列聲請人因告訴被告等人偽造文書案件，不服臺灣高等法院檢
察署檢察長於中華民國97年9月1日駁回再議之處分（97年度上聲
議字第4123號），聲請交付審判，本院裁定下：
    主  文
聲請駁回。
    事  實
一、按告訴人不服上級法院檢察署檢察官或檢察總長認再議無理
    由而駁回之處分者，得於接受處分書後10日內委任律師提出
    理由狀，向該管第一審法院聲請交付審判；法院認為交付審
    判之聲請不合法或無理由者，應駁回之，刑事訴訟法第258
    之1 條、第258 之3 條第2 項前段分別定有明文。次按新修
    正刑事訴訟法第258 條之3 第3 項固規定法院為交付審判之
    裁定前，得為必要之調查，惟按刑事訴訟法第258 條之1 規
    定告訴人得向法院聲請交付審判，係對於「檢察官不起訴或
    緩起訴裁量權」制衡之一種外部監督機制，法院僅就檢察官
    所為不起訴或緩起訴之處分是否正確加以審查，以防止檢察
    機關濫權，依此立法精神，前揭「得為必要之調查」，其調
    查證據之範圍，自應以偵查中曾顯現之證據為限；而同法第
    260條對於不起訴處分已確定或緩起訴處分期滿未經撤銷者
    得再行起訴之規定，其立法理由說明該條所謂不起訴處分已
    確定者，包括「聲請法院交付審判復經駁回者」之情形在內
    ，是前述「得為必要之調查」，其調查證據範圍，更應以偵
    查中曾顯現之證據為限，不得就告訴人新提出之證據再為調
    查，亦不得蒐集偵查卷以外之證據，否則，將與刑事訴訟法
    第260條之再行起訴規定，混淆不清，亦將使法院兼任檢察
    官而有回復「糾問制度」之虞。
二、本件聲請人即告訴人辛○○等人以被告庚○○等人涉有偽造
    文書等罪嫌而向基隆地方法院檢察署檢察官提出告訴（發）
    ，經檢察官於97年6月25日以96年度偵字第5124號為不起訴
    處分後，聲請人不服而聲請再議，經臺灣高等法院檢察署檢
    察長認本件再議之聲請無理由，於97年9月1日以97年上聲議
    字第4123號處分書駁回再議之聲請等情，有上開不起訴處分
    書、處分書在卷可稽，且經本院依職權調取前揭卷宗核對無
    訛，而聲請人於97年9月10日收受上開駁回再議處分書（見
    附卷辦案進行單查詢紀錄），於97年9月19日即委任律師向
    本院聲請交付審判，程序上核無不合，先予敘明。
三、聲請交付審判意旨略以：
  (一)聲請人前以被告等人未經聲請人等同意，共同製作不實之土
    地登記申請書及土地建築改良物抵押權設定契約等文件，並
    於95年3月27日下午15時40分由被告即代書戊○○代理向基
    隆市安樂區地政事務所提出申請，將聲請人所有坐落於基隆
    市安樂區○○○段內小寮段486-69等12筆地號土地擅自設定
    「權利人為精銳投資顧問有限公司、權利價值為新台幣5000
    萬元整，存續期間自95年3月24日至95年9月24日，債務人為
    玉樹營造股份有限公司、權利標的為所有權、設定權利範圍
    ：全部、設定義務人為乙○○、甲○○、辛○○、壬○○等
    」之抵押權，致生損害於聲請人，經聲請人提出告訴，基隆
    地方法院檢察署檢察官以96年度偵字第5124號為不起訴之處
    分，聲請人依法聲請再議，台灣高等法院檢察署檢察長以97
    年度上聲議字第4123號駁回再議聲請，其除了理由之一係斷
    章取義外，其理由之二、三部分，係全盤照抄原不起訴處分
    之理由，並以原檢察官調查翔實，偵查已臻完備，再議意旨
    之指摘難認有理由，對於聲請人所列種種疑點，完全視而不
    見，棄而不論。
  (二)經查「土地登記申請書」及「抵押權設定契約書」上聲請人
    等4人「印鑑章」之印文，送請法務部調查局鑑定，認定上
    開印文與聲請人等之印鑑章相符，然聲請人並未將印鑑章交
    付他人及授權他人於上開文書上使用，縱認上開文書之印文
    與聲請人等之印鑑章相符，亦不排除係遭他人盜用或移花接
    木之情事。
  (三)縱認被告董海源於本案偵查中之供述：「因玉樹營造己○○
    有開5千萬的支票給辛○○，所以辛○○同意設定5千萬元的
    抵押權」屬實，該5千萬抵押權之設定，應係為了擔保玉樹
    公司因交付5千萬元的支票而對於聲請人辛○○之債權，而
    非作為玉樹公司向精銳公司借款5千萬元之擔保，又依庚○○供述，辛○○等4人之印章拿給玉樹公司負責人癸○○，
    既然抵押權設定是為了擔保玉樹公司因交付5千萬元的支票
    對於聲請人辛○○之債權，然庚○○卻將聲請人等人之印章
    蓋在系爭抵押權之設定，有遭移花接木之情事。
  (四)依被告戊○○於95年11月8日偵查時之供述，與其於97年8月
    13日審理時之供述一致，雖另供稱：「當時我是這麼講，但
    是事後想一想我記錯了，我拿長壽菸外包裝紙，是蓋玉樹營
    造的大、小章」、「他們公司不是印鑑證明書，是公司登記
    變更事項卡，類似印鑑證明」云云，顯然被告其後之證詞有
    隱瞞或虛偽之情，證明系爭抵押權之設定，疑竇重重。
  (五)依卷附之不動產買賣契約書備註第2點約定，係就甲方（即
    買方）所支付之訂金1千萬元而為擔保之約定，與系爭抵押
    權無關，本件抵押權之設定，應係以「王將、王樹公司」為
    債權人兼抵押權人，並以聲請人等為債務人才是，然而系爭
    抵押權卻是以精銳公司為抵押權人兼債權人，並以「玉樹公
    司」為債務人，作為玉樹公司向精銳公司借款5千萬之擔保
    ，顯與不動產買賣契約書所約定內容不合。
  (六)原不起訴處分依據被告片面之供述及曲解不動產買賣契約內
    容，而認定本件抵押權設定5千萬元，應係經告訴人同意，
    與事實不合，其採證論斷有瑕疵，調查證據尚有疏漏，爰依
    法聲請交付審判。
四、經查：
  (一)按「稱抵押權者，謂對於債務人或第三人不移轉占有而供擔
    保之不動產，得就其賣得價金受清償之權。」民法第860條
    定有明文。又不動產抵押權應由不動產所有人設定之，其由
    第三人設定者，則須經所有人同意或追認，始能認為有效（
    18年上字第1899號要旨參照），又第三人提供抵押物擔保債
    務人對債權人之債務，設定抵押權與債權人，係基於第三人
    與債務人、債權人間之約定，而抵押權人依法行使抵押權，
    以第三人提供之抵押物所拍賣之價金，優先受償債權，係法
    律規定設定抵押權之目的（89年度台上字第123號判決要旨
    參照）。
  (二)本件聲請人認被告涉嫌偽造文書之案件，本院96年度重訴字
    第13號債務人異議之訴中，將聲請人乙○○、辛○○、壬○○、甲○○等4人土地登記申請書、土地建築改良物抵押權
    設定契約書所蓋之章，與渠4人印鑑證明及印章送法務部調
    查局作印文鑑定，該局以照相放大、重疊比對及特徵比對之
    鑑定方法，鑑定結果為「印文相同」，此有該局96年7月5日
    調科貳字第0960027918 0號鑑定通知書影本在卷可稽，足證
    上開土地登記申請書上所蓋聲請人4人之印章為真正；另偵
    查中經將童金明於玉樹公司不動產買賣契約書、土地房屋買
    賣契約書及當庭書寫姓名筆跡原本等及土地申請書上「童金
    明」印文、土地建築改良物抵押權設定契約書上「童金明」
    印文及印鑑證明送同法務部調查局鑑定，該局鑑定結果為「
    筆跡筆劃特徵相同」、「印文相同」，此亦有該局97年5月1
    日調科貳字第09700170620號鑑定通知書影本在卷可稽，足
    證上開土地登記申請書、土地建築改良物抵押權設定契約書
    上聲請人之簽名及所蓋印章均為真正，聲請人空言指稱被告
    偽造渠等印文、簽名云云已屬無據。再者，依卷附之不動產
    買賣契約書備註第2點約定「上述付款條件第一次付款為甲
    方（指玉樹營造公司及王將建設公司）先行支付訂金新台幣
    1 千萬元整予乙方（指本件告訴人乙○○、辛○○、壬○○
    、甲○○、童金明等5人），為確保甲方權利，乙方須同時
    提供此次議購之土地給予甲方設定。備註第3點約定「因甲
    方已先行設定乙方土地，甲方為顧及乙方權利，甲方於設訂
    完成後，須先簽署土地清償塗銷證明文件，他項權利義務設
    定書及新台幣5千萬元公司及負責人商業本票一紙....。」
    因該不動產買賣契約書備註第2點僅註明設定抵押權，並未
    註明設定之金額，且依據第3點要求甲方即玉樹營造癸○○
    、王將建設己○○須交付5千萬元，被告己○○於簽約時1次
    開出4百萬、6百萬、4千萬支票3張給聲請人辛○○收受無訛
    （其中1千萬元訂金部分已兌現），觀諸上開契約書約定內
    容，抵押權之設定係保障王將、玉樹公司權利，辛○○既然
    收受5千萬元之支票，衡情抵押權當以設定5千萬元始能達擔
    保目的，嗣王將、玉樹公司因工程需要履約保證金，向精銳
    公司借款5千萬元，始設定權利人為精銳公司，於情並無不
    合之處。
  (三)被告癸○○於96年3月21日偵查時辯稱：伊係玉樹營造登記
    負責人，但玉樹營造及王將公司的實際負責人都是己○○，
    本件土地買賣及設定都是己○○以王將、玉樹公司名義跟地
    主談，伊不知道談的過程，己○○有做開發及評估計畫云云
    。被告己○○雖經傳喚未到庭，惟據被告即土地買賣仲介庚○○於95年12月13日偵查時辯稱：因玉樹營造己○○有開5
    千萬元的支票給辛○○，所以辛○○就同意設定5千萬元的
    抵押權，設定的資料都是伊填的。後來我拿給乙○○、辛○○（壬○○部分由其父辛○○代理）、甲○○等地主用印時
    ，他們也都沒有意見云云。而被告辛○○於96年11月22日偵
    查時辯稱：伊於95年4月6日收受由黃威叡、己○○、癸○○
    交付之6百萬元支票、4百萬元支票、3百萬元支票及4千萬元
    本票，那4千萬元買賣價金的一部分，所以不用再設定抵押
    ，當時會約定1千萬元的抵押，是因為土地還須經開發許可
    ，是否完成交易，還有不確定因素存在，所以才會設定1千
    萬元的抵押，若開發許可不准，我們又無法返還訂金時，買
    方就可以就土地拍賣取償，4千萬元是第二期款，付款時己
    沒有不確定因素，所以不用再抵押，當時乙○○、甲○○都
    有在場，他們都知道伊有收到上開支票、本票，伊事後也有
    告知壬○○云云。被告丁○○於95年11月8日偵查時辯稱：
    伊是精銳投顧負責人，癸○○、己○○因工程需要履約保證
    金5千萬元，希望短期借款5千萬元3個月，癸○○、己○○
    於95年3月29日在台中公司跟伊借5千萬元，以上開所有土地
    設定擔保給精銳投顧公司，當時癸○○、己○○將己經設定
    好的資料給伊，伊當天分3筆電匯給玉樹營造股份有限公司
    ，約定在95年6月29日還款。另被告戊○○於95年12月13日
    偵查時供稱：當時設定契約書4個告訴人都已經蓋好，童金
    明沒有蓋，告訴4人土地所有權狀、印鑑證明、身分證影本
    都是庚○○交給伊，庚○○與童金明聯絡要去童金明家蓋設
    定契約書，伊有去，印章是童金明拿給伊，伊在童金明前蓋
    云云。綜上被告供述，並無齟齲之處，本件抵押權設定5千
    萬元，應係經聲請人同意無訛。
  (四)本件買賣及設定抵押權相關印文、簽名既屬真正，抵押金額
    亦與地主辛○○收受支票面額相符，自難認被告等有何偽造
    文書之犯行。聲請人又以本件抵押權之設定，應係以「王將
    、王樹公司」為債權人兼抵押權人，並以聲請人等為債務人
    才是，然而系爭抵押權卻是以精銳公司為抵押權人兼債權人
    ，並以「玉樹公司」為債務人，作為玉樹公司向精銳公司借
    款5千萬之擔保，顯與不動產買賣契約書所約定內容不合。
    然查抵押權設定契約書已載明權利人為精銳公司，債務人為
    王玉樹營造股份有限公司，而庚○○供稱，設定的資料有拿
    給乙○○、辛○○（壬○○部分由其父辛○○代理）、甲○○等地主用印時均沒有意見，足見聲請人同意設定抵押權予
    精銳公司，並無移花接木情事。而依上述抵押權之設定，提
    供不動產擔保之人，並不限於債務人，第三人亦可提供擔保
    ，是以聲請人以本件抵押權之設定，應係以「王將、王樹公
    司」為債權人兼抵押權人，並以聲請人等為債務人才是，然
    而系爭抵押權卻是以精銳公司為抵押權人兼債權人，並以「
    玉樹公司」為債務人，作為玉樹公司向精銳公司借款5千萬
    之擔保，顯與不動產買賣契約書所約定內容不合，容有誤解
    。
  (五)聲請交付審判「得為必要之調查」，依上所述，其調查證據
    範圍，應以偵查中曾顯現之證據為限，不得就告訴人新提出
    之證據再為調查，亦不得蒐集偵查卷以外之證據，否則，將
    與刑事訴訟法第260條之再行起訴規定，混淆不清。本件聲
    請人對被告辛○○、庚○○、丁○○、癸○○、戊○○、己○○、丙○○等7人，係以涉犯刑法第216條、第210條行使
    偽造私文書罪嫌提出告訴，並以上開土地係遭玉樹公司癸○○以不實之告訴人印文署押，偽造不實之土地登記申請書、
    土地建築改良物抵押權設定契約書等文件，將告訴人土地抵
    押權擔保債權由1千萬元偽造為5千萬元，設定予精銳公司負
    責人即被告丁○○，原告訴狀並未述及聲請人之印鑑章係遭
    他人盜用或冒用，嗣因聲請人等4人之土地登記申請書、土
    地建築改良物抵押權設定契約書所蓋之章，與渠4人印鑑證
    明及印章送法務部調查局作印文鑑定，鑑定結果為「印文相
    同」，始提出係遭被告等人盜用或冒用，此已逾越偵查中曾
    顯現之證據，尚難認有得為必要之調查情形。況聲請人既有
    同意設定抵押權，何來盜用及冒用聲請人之印鑑證明及印章
    情形？
五、綜上所述，聲請人於偵查中所提出之論據，既均不足為被告
    確實涉有前揭罪名之證明，檢察官於偵查中復查無被告確實
    涉有聲請人所指犯行之積極證據，則檢察官偵查結果認被告
    犯罪嫌疑不足，依刑事訴訟法第252條第10款之規定，對被
    告為不起訴之處分，於法自無違誤，聲請意旨徒執前詞，認
    被告涉有前揭犯行，對於原處分及再議處分多加指摘求予交
    付審判，為無理由，應予駁回。
六、依刑事訴訟法第258 條之3 第2 項前段，裁定如主文。
中    華    民    國    97    年    10    月    14    日
                  刑事第二庭審判長法  官  陳志祥
                                  法  官  邰婉玲
                                  法  官  陳伯厚
以上為正本係照原本作成。
本件裁定不得抗告。
中    華    民    國    97    年    10    月    16    日
                                  書記官  黃士元


司法院資訊處製作；財團法人民間司法改革基金會備份。
